【裁判字號】    95,易,765
【裁判日期】    950830
【裁判案由】    恐嚇取財等
【裁判全文】
臺灣板橋地方法院刑事判決               95年度易字第765號
公  訴  人  臺灣板橋地方法院檢察署檢察官
被      告  乙○○
上列被告因恐嚇取財等案件，經檢察官提起公訴（95年度偵字第
4907號），經本院訊問被告為有罪陳述後，該依簡式審判程序審
理，並判決如下：
    主  文
乙○○意圖為自己不法之所有，以恐嚇使人將本人之物交付，處
有期徒刑陸月，如易科罰金，以銀元佰元即新台幣玖佰元折算
壹日。緩刑貳年。
    事  實
一、緣乙○○與甲○為台北市立華江高中同班同學，於民國89年
    二人高中在學期間，甲○曾委託乙○○向某不詳姓名同學追
    索債務新台幣（下同）2,000 元，乙○○見有機可乘，遂於
    為甲○索得該款項後，向甲○佯稱其係透過所屬幫派組織索
    得上開款項，並邀甲○加入該組織，甲○不疑有他，遂同意
    加入。嗣甲○有意退出該組織，乙○○明知實際上並無該組
    織存在，竟仍意圖為自己不法所有，基於恐嚇之犯意，而接
    續向甲○恫稱，退出組織需繳付300 萬元，否則該組織將對
    其家人不利等語，使甲○心生畏懼，自90年10月6 日起至94
    年9 月8 日止，按月以數千元至二萬元間不等之金額，匯入
    乙○○設於永和郵局帳號00000000000000之帳戶，乙○○共
    計得款398,700 元。嗣經甲○報警處理，始悉上情。
二、案經甲○訴由臺北市政府警察局刑事警察大隊移送臺灣板橋
    地方法院檢察署檢察官偵查起訴。
    理  由
一、訊據被告乙○○於本院審理中對於上揭事實已坦承不諱，核
    與告訴人甲○警詢、偵查中所為指述相符，此外，並有告訴
    人甲○所提出之匯款單及存款明細等在卷可查。足見被告所
    為自白與事實相符，自得作為本件認定之依據。本件事證明
    確，被告犯行堪以認定。
二、本件新舊法比較部分：
  (一)按被告行為後，刑法及刑法施行法業於94年2 月2 日經總統
    以華總一義字第09400014901 號令修正公布，並於95年7 月
    1 日施行（下稱「新刑法」，修正前刑法下稱「舊刑法」）
    ，參酌最高法院95年5 月23日刑事庭第8 次會議決議結論，
    新刑法第2 條第1 項之規定，係規範行為後法律變更所生新
    舊法律比較適用之準據法，於新刑法施行後，應適用新刑法
    第2 條第1 項之規定，為「從舊從輕」之比較。且比較時，
    應就罪刑有關之共犯、未遂犯、連續犯、想像競合犯、牽連
    犯、結合犯以及累犯加重、自首減輕、暨其他法定加減原因
    與加減例等一切情形，綜其全部罪刑之結果，而為比較，再
    適用有利於行為人之法律處斷。惟犯罪在新法施行前，新法
    施行後，緩刑之宣告應適用新法第74條之規定，合先敘明。
  (二)依刑法施行法第1 條之1 之規定，「中華民國九十四年一月
    七日刑法修正施行後，刑法分則編所定罰金之貨幣單位為新
    臺幣。九十四年一月七日刑法修正時，刑法分則編未修正之
    條文定有罰金者，自九十四年一月七日刑法修正施行後，就
    其所定數額提高為三十倍。但七十二年六月二十六日至九十
    四年一月七日新增或修正之條文，就其所定數額提高為三倍
    」。是就刑法分則竊盜罪罰金刑之最高度，固僅係貨幣單位
    變更，實際數額仍屬一致。惟就最低度部分，新刑法第33條
    第5 款修正主刑之種類，即：「罰金新台幣一千元以上，以
    百元計算之」。比較被告行為時舊刑法第33條第5 款主刑之
    種類，即：「罰金銀元一元以上」，則以適用舊法對於被告
    有利。
  (三)又依新刑法第41條第1 項前段規定：「犯最重本刑為五年以
    下有期徒刑以下之刑之罪，而受六個月以下有期徒刑或拘役
    之宣告者，得以新臺幣一千元、二千元或三千元折算一日，
    易科罰金」。而被告行為時之舊刑法第41條第1 項前段則規
    定：「犯最重本刑為五年以下有期徒刑以下之刑之罪，而受
    六個月以下有期徒刑或拘役之宣告，因身體、教育、職業、
    家庭之關係或其他正當事由，執行顯有困難者，得以一元以
    上三元以下折算一日，易科罰金」，而被告行為時之易科罰
    金折算標準，修正前罰金罰鍰提高標準條例第2 條前段之規
    定（現已刪除），就其原定數額提高為一百倍折算一日，亦
    即，本件被告行為時之易科罰金折算標準，應以銀元三百元
    折算一日，經折算為新臺幣後，應以新臺幣九百元折算為一
    日。比較新舊刑法之易科罰金折算標準，以舊刑法第41條第
    1 項前段之規定，較有利於被告。
  (四)按刑法第74條有關緩刑之規定雖亦經修正，惟緩刑之規定，
    並非關於行為可罰性之法律規範，而係屬刑之宣告規範，無
    新刑法第2 條第1 項之適用，其適用關係必須是以案件在裁
    判時為準，並非以行為時為準。是以本件被告犯罪固在前揭
    刑法修正條文施行前，惟本件裁判時係於刑法修正條文施行
    後，自應適用新刑法第74條規定（參照前述最高法院95年第
    8 次刑事庭會議決議），而未涉及法律變更之比較適用，亦
    無刑法第2 條第1 項之適用問題。是本件關於緩刑之宣告，
    應適用新刑法第74條之規定。
  (五)綜上，依刑法第2 條第1 項之規定綜合比較適用最有利於行
    為人之法律結果，應整體適用舊刑法之規定論罪，並就科刑
    部分定其易科罰金折算標準。至緩刑宣告部分，因無刑法第
    2 條第1 項之適用，是本件之法律適用亦無悖於前揭決議意
    旨所揭示之「罪刑綜合比較原則」及「擇用整體性原則」，
    併此敘明。
三、按最高法院84年度台上字第1993號判決見解所示，「刑法第
    三百四十六條第一項之恐嚇取財罪，與同法第三百三十九條
    第一項之詐欺取財罪，二者之區別，在於前者係施用使人心
    生畏怖之恐嚇手段，致被害人心生畏懼，明知不應交付財物
    而交付，後者則係施用詐術手段，使人陷於錯誤，誤信為應
    交付財物而交付。惟上開之恐嚇手段，常以虛假之事實為內
    容，故有時亦不免含有詐欺之性質，倘含有詐欺性之恐嚇取
    財行為，足使人心生畏懼時，自應僅論以高度之恐嚇取財罪
    ，殊無再適用詐欺取財罪之餘地」。是核被告乙○○以虛假
    之事實恐嚇告訴人甲○，使其心生畏懼而交付財物所為，係
    犯刑法第346 條之恐嚇取財罪。被告數次向告訴人甲○恫稱
    如退出該組織將對其家人不利，乃基於單一恐嚇取財犯意下
    所為之接續行為，應論以單純一罪，公訴意旨認係連續犯，
    尚有誤會。至公訴意旨雖認被告另涉犯同法第339 條第1 項
    之詐欺取財罪云云，然依前開最高法院見解所示，此部分應
    為本件恐嚇取財手段之低度行為，而為恐嚇取財之高度行為
    所吸收，應不另論罪，是此部分公訴意旨亦容有誤會，附此
    敘明。本院審酌被告並無前科，素行良好，與現就讀大學之
    智識程度，及其因為牟小利而佯以幫派組織恫嚇告訴人甲○
    ，使甲○心生畏懼而交付財物等犯罪動機、目的、手段，暨
    斟酌甲○所陸續交付財物近40萬元，所受損失非少，與被告
    已與告訴人甲○達成和解，並償還甲○所交付之款項，亦有
    和解筆錄一件在卷可查，足見犯後態度良好，並坦承犯行，
    表明悔過之意等一切情狀，量處如主文所示之刑，並諭知易
    科罰金折算標準。末查，被告並無前科，且未曾受有期徒刑
    以上之宣告，此有台灣高等法院被告前案紀錄表一件在卷可
    查，本院斟酌被告現年僅23歲，甫自大學畢業，正值人生精
    華階段，因一時貪念致罹刑典，經此偵審程序及刑之宣告後
    ，當已知警惕而無再犯之虞，且告訴人甲○亦於本院審理中
    表明願意寬宥被告，是本院因認暫不執行其刑為當，併予宣
    告緩刑2 年，以啟自新。
四、末按「除被告所犯為死刑、無期徒刑、最輕本刑為三年以上
    有期徒刑之罪或高等法院管轄第一審案件者外，於前條第一
    項程序進行中，被告先就被訴事實為有罪之陳述時，審判長
    得告知被告簡式審判程序之旨，並聽取當事人、代理人、辯
    護人及輔佐人之意見後，裁定進行簡式審判程序」，刑事訴
    訟法第273 條之1 定有明文。查本件被告涉犯之刑法第346
    條第1 項之恐嚇取財罪，法定本刑並非最輕本刑為三年以上
    有期徒刑之罪，且被告於本院準備程序期日中已就被訴事實
    為有罪之陳述，經告知被告簡式審判程序之旨後，被告及公
    訴人對於本件改依簡式審判程序審理亦均表示無意見，是本
    院即依前揭刑事訴訟法規定，裁定本件進行簡式審判程序，
    附此敘明。
據上論斷，應依刑事訴訟法第273 條之1 第1 項、第299 條第1
項前段，刑法第2 條第1 項但書、第346 條第1 項、修正前第41
條第1 項前段、第74條第1 項第1 款，修正前罰金罰鍰提高標準
條例第2 條，刑法施行法第1 條之1 ，判決如主文。
本案經檢察官王聖涵到庭執行職務。
中    華    民    國    95    年    8     月    30    日
                  刑事第十四庭  法  官  汪怡君
上列正本證明與原本無異。
如不服本判決，應於送達後十日內向本院提出上訴狀。
                                書記官  李郁禎
中    華    民    國    95    年    8     月    30    日
附錄本案論罪科刑法條全文：
中華民國刑法第346條
意圖為自己或第三人不法之所有，以恐嚇使人將本人或第三人之
物交付者，處六月以上五年以下有期徒刑，得併科一千元以下罰
金。
以前項方法得財產上不法之利益，或使第三人得之者，亦同。
前二項之未遂犯罰之。


司法院資訊處製作；財團法人民間司法改革基金會備份。
